【裁判字號】    96,訴,778
【裁判日期】    970415
【裁判案由】    返還不當得利
【裁判全文】
臺灣板橋地方法院民事判決               96年度訴字第778號
原      告  丁○○
訴訟代理人  廖大鵬律師
被      告  丙○○
?      ?  乙○○
上2 人共同
訴訟代理人  林建宏律師
複?代理人  馮鉦喻律師
被      告  甲○○
訴訟代理人  馮鉦喻律師
上列當事人間請求返還不當得利等事件，經本院於民國97年4 月
1 日言詞辯論終結，判決如下：
    主  文
原告之訴及其假執行之聲請均駁回。
訴訟費用由原告負擔。
    事實及理由
壹、程序部分：
一、按訴狀送達後，原告不得將原訴變更或追加他訴。但請求之
    基礎事實同一者，或不甚礙被告之防禦及訴訟之終結者，不
    在此限，民事訴訟法第255 條第1 項第2 、7 款定有明文。
二、本件原告起訴時，原僅列丙○○、乙○○為被告，訴訟標的
    為民法第266 條第2 項及不當得利之法律關係，請求被告丙○○給付原告新臺幣（下同）847,200 元及自起訴狀繕本最
    後送達被告之翌日起至清償日止，按週年利率百分之5 計算
    之利息，暨求被告乙○○給付原告66萬元及自起訴狀繕本最
    後送達被告之翌日起至清償日止，按週年利率百分之5 計算
    之利息。嗣則於民國96年10月26日以民事準備書（二）暨追
    加聲明狀，追加甲○○為被告，並追加主張被告丙○○、乙○○分別與被告甲○○有共同侵權行為，故請求被告丙○○
    、甲○○應連帶給付原告847,200 元及自起訴狀繕本最後送
    達被告之翌日起至清償日止，按週年利率百分之5 計算之利
    息，暨求被告乙○○、甲○○應連帶給付原告66萬元及自起
    訴狀繕本最後送達被告之翌日起至清償日止，按週年利率百
    分之5 計算之利息（本院卷第105 頁），核其性質，固屬訴
    之追加，但就被告丙○○、乙○○部分言之，因原訴與追加
    之訴之基礎事實均為原告先後與被告丙○○、乙○○（由甲○○代理簽約）簽訂協議書之事實，僅前者為簽約後給付不
    能之危險負擔問題，後者為被告3 人於簽約時有無對原告為
    詐欺之不法侵權行為問題，其基礎事實既屬同一，依民事訴
    訟法第255 條第1 項第2 款，其追加應屬合法。另就被告甲○○部分，因原告起訴時即已主張系爭協議書乃被告丙○○
    、乙○○委託甲○○為代理人與原告簽約，被告對此代理簽
    約之事實亦不否認，且原告追加之訴係主張被告甲○○分別
    與被告丙○○、乙○○有共同侵權行為，則「被告甲○○有
    無共同侵權行為」與「被告丙○○、乙○○有無侵權行為」
    之事實認定及證據採用共通性既高，即應不甚礙於被告之防
    禦及訴訟之終結，依同法第255 條第1 項第7 款，此部分追
    加行為亦屬合法。
貳、實體部分：
一、原告起訴主張略以：
    (一)原告於93年4 月間繳交費用給康普健康國際企業有限公司
      （下稱康普公司）成為會員，該公司於94年片面宣布轉型
      為諺霖實業股份有限公司（下稱諺霖實業公司），原告為
      將其原已投資之金額逐期領回，乃不得不加入該公司所成
      立之詳霖互助聯誼會（下稱詳霖互助會），而被告甲○○
      亦有加入詳霖互助會，其於偶然機會得知原告有意購買他
      人持有之回饋金時，即主動為原告代尋賣方。嗣經被告甲○○告知原告：其已尋得願意出售回饋金之人（即被告丙○○、乙○○），且被告丙○○、乙○○亦均同意由其代
      理與原告洽談買賣事宜後，原告即於95年3 月5 日簽訂第
      1 份協議書（由被告甲○○代理與原告簽約），以4 折價
      （即847,200 元）購買面額2,118,000 元之回饋金，復於
      同年4 月4 日簽訂第2 份協議書（由被告甲○○代理與原
      告簽約），以5 折價（即66萬元）購買面額1,320,000 元
      之回饋金。原告簽約後，即依約交付其所簽發面額為347,
      000 元、50萬元（合計為847,200 元）、33萬元及33萬元
      （合計為66萬元）支票予甲○○，請其分別代轉予被告丙○○及乙○○，該4 支票其後亦均已兌現。被告丙○○、
      乙○○依上開協議書之約定，本負有於公司將回饋金款項
      匯入其帳戶之翌日，將原告所買受之前揭回饋金數額匯至
      原告帳戶之義務，詎料，諺霖實業公司於95年7 月2 日竟
      無預警、片面宣布全部會員所持有之公司回饋金均歸零不
      予計算，是被告丙○○、乙○○依約所負前揭給付義務，
      已屬全部不能，爰依民法第266 條第2 項，請求被告丙○○、乙○○分別返還其不當得利款847,200 元及66萬元。
    (二)系爭協議書既分別記載：「乙方（即被告丙○○）將舊回
      饋金＄2,118,000 元以40％（＄847,200） 售予甲方（即
      原告）」、「乙方（即被告乙○○）將舊回饋金＄1,320,
      000 元以50％（＄660,000） 售予甲方（即原告）」，則
      被告丙○○、乙○○應分別對諺霖公司分別享有領取2,11
      8,000 元及1,320,000 元之權利，始得將日後自諺霖實業
      公司領得之上開舊回饋金轉匯給原告。惟經原告質疑被告
      丙○○、乙○○並無其所言舊回饋金權利後，被告丙○○
      、乙○○迄今仍無法證明此事，其訴訟代理人林建宏律師
      於本件開庭時更稱被告丙○○當時名下紅利點數（即回饋
      金）不足於協議書所載2,118,000 元，被告乙○○名下當
      時則無回饋金紅利點數，被告2 人既明知其名下並無回饋
      金權利存在，竟透過被告甲○○向原告偽稱有回饋金可以
      出賣，致使原告誤信為真，分別給付被告丙○○、乙○○
      847,200 元及66萬元，權利上受有影響，又被告甲○○乃
      分別代理被告丙○○、乙○○與原告洽談並簽約之人，且
      被證一讓渡書（本院卷第27頁）上丙○○地址與甲○○住
      處地址同為臺中縣潭子鄉○○○街35號4 樓，顯見被告甲○○非僅單純代理丙○○、乙○○而已，難謂其不知被告
      丙○○、乙○○無舊回饋金之事實，自應分別與被告丙○○、乙○○連帶負共同侵權行為之損害賠償責任，爰依民
      法第184 條第1 項前段、第185 條，聲明如後述第(四)段所
      示。
    (三)對被告所為抗辯之陳述：
      1.被告雖主張：回饋金為可轉讓之債權，兩造間讓與系爭
        回饋金之法律行為屬債權讓與云云，但依系爭協議書內
        容，可知諺霖實業公司之回饋金是先入被告丙○○、乙○○帳戶，再由該2 人於翌日將所收款項匯予原告，此
        與債權讓與係變更債權主體，使受讓人得直接向債務人
        請求之要件，即有不符。
      2.系爭協議書既記載「甲方（即原告）將A-2028-1第6 期
        24份於95年4 月份起過戶給乙方（即被告丙○○）及3
        月10日以乙方名義購買11期24份將共帶出舊回饋金2,11
        8,000 」「甲方（即原告）於4 月4 日以乙方（即被告
        乙○○）名義購買13期24份（因1 人能買12份，所以用
        2 人買）將共帶出舊回饋金1,320,000 」，足見回饋金
        折抵會款之權利係專屬於舊會員個人，無法將折抵權利
        讓與其他人，否則大可以原告自己名義參與萬家樂合會
        ，何須以乙方名義為之。被告稱回饋金折抵會款之權利
        可轉讓予他人云云，除與渠等於刑事案件中所述（本院
        卷第56頁）不符外，亦與協議書內容不符。至被告雖另
        提出被證六詳霖互助聯誼會合會簿、被證七更換購買人
        申請書為證（本院卷第70、72頁），前者雖有「讓渡」
        字樣，但係指會員權利義務之讓與，而非回饋金折抵會
        款權利之讓與，且依該合會簿之記載，被告乙○○於95
        年2 月10日即將其會員權利義務讓予被告甲○○，當然
        無法將回饋金折抵會款。至於後者，則不知其與待證事
        實有何關連。被告丙○○、乙○○應提出其有辦妥或參
        與第6 期24份、11期24份及13期24份之詳霖互助聯誼會
        合會簿，以證明渠等已依協議書履行之事實。?
      3.諺霖實業公司既已解散，本案回饋金即無法折抵會款，
        亦無自諺霖實業公司取得任何款項之可能，當符給付不
        能之要件。被告丙○○、乙○○依民法第266 條第2 項
        ，自應返還原告已給付之款項。被告雖主張原告僅得依
        民法第225 條規定請求被告讓與對諺霖實業公司之損害
        賠償請求權，但不知其依據何在，其雖另主張民法第35
        2 條及第373 條，但本件回饋金讓與並非債權讓與，亦
        非債權之買賣，自無該2條之適用。
      4.原告於簽訂系爭協議書時，因被告甲○○從未提示相關
        資料證明予原告，原告亦無從知悉該2 人之回饋金權利
        是否存在，按類推適用民法第350 條之結果，被告丙○○、乙○○應擔保上開權利之存在，並對渠等對康普公
        司或諺霖實業公司分別有領取2,118,000 元及1,320,00
        0 元之回饋金權利，負舉證責任。
      5.被告丙○○、乙○○於95年11月20日刑事案件偵訊時稱
        ：渠等係以名下回饋金賣給原告，何以於本件審理時改
        稱係出賣他人回饋金給原告？顯係臨訟杜撰之詞，不足
        採信。又被告訴訟代理人於鈞院96年7 月10日準備程序
        係稱被告丙○○、乙○○紅利點數不夠，乃再向蕭百宏
        、蕭建豐購買，但於民事答辯（三）狀卻稱被告丙○○
        非向蕭百宏購買回饋金，而係將先前掛名蕭百宏名下之
        回饋金售予原告，乙○○則係向蕭茂演購買，其前後所
        言亦有出入。
    (四)爰聲明：
      1.被告丙○○、甲○○應連帶給付原告847,200 元及自起
        訴狀繕本最後送達被告之翌日起至清償日止，按週年利
        率百分之5 計算之利息。
      2.被告乙○○、甲○○應連帶給付原告66萬元及自起訴狀
        繕本最後送達被告之翌日起至清償日止，按週年利率百
        分之5 計算之利息。
      3.原告願供擔保請准宣告假執行。
二、被告對於原告主張前揭簽訂2 份協議書及交付4 張支票予被
    告甲○○，甲○○再分別轉交被告丙○○、乙○○，且該4
    張支票均已兌現等事實固無爭執，然仍略以下列各語置辯：
    (一)關於民法第266 條第2 項部分：
      1.系爭協議書既約定甲方（即原告）負責繳交續期繳款，
        乙方（即被告丙○○、乙○○）同意只要公司正常運作
        ，甲方正常繳交續期繳款，乙方於公司匯款的隔日匯給
        甲方應得款，可見當事人係以諺霖實業公司正常運作
        、原告正常向諺霖實業公司繳交續期繳款及諺霖實
        業公司已將得標金匯入被告等，為停止條件，亦即在該
        3 條件均成就時，被告丙○○、乙○○始負有依據雙方
        委任關係，於諺霖實業公司將得標金匯入被告等人帳戶
        之隔日，將該款項匯予原告之義務。原告於簽約後雖有
        正常向諺霖實業公司繳交續期繳款，但因諺霖實業公司
        已於95年7 月間片面宣布全部會員所持有之公司回饋金
        均歸零不予計算，且原告迄今亦未舉證證明諺霖實業公
        司已將得標金款項匯予被告丙○○、乙○○，難認被告
        丙○○、乙○○已有給付義務。
      2.系爭協議書既分別記載：「乙方（即被告丙○○）將舊
        回饋金＄2,118,000 元以40％（＄847,200） 售予甲方
        （即原告）」、「乙方（即被告乙○○）將舊回饋金＄
        1,320, 000元以50％（＄660,000） 售予甲方（即原告
        ）」，而該回饋金在性質上又顯非物權、準物權或無體
        財產權，可知該協議書買賣之標的物應屬「債權」，兩
        造間讓與系爭回饋金之法律行為，即屬債權讓與。原告
        雖以協議書記載「甲方負責繳交續期繳款，乙方同意只
        要公司正常運作，甲方正常繳交續期繳款，乙方於公司
        匯款的隔日匯給甲方應得款」，主張原告既無法直接向
        諺霖實業公司行使權利，自與債權讓予之要件不符云云
        ，但在私法自治、契約自由之原則下，此一法律效果非
        不得基於當事人間之自主意思而修正。本件由該協議書
        記載「甲方於4 月4 日以乙方名義購買13期24份」等語
        ，可知原告係借用舊會員名義投資諺霖實業公司，性質
        上屬借名契約，次由「甲方負責繳交續期繳款，乙方同
        只要要公司正常運作，甲方正常繳交續期繳款，乙方於
        公司匯款的隔日匯給甲方應得款」，可知具有委任性質
        ，並以諺霖實業公司正常運作，原告正常繳交續期繳款
        ，且該公司已將款項匯予被告為停止條件，而在停件均
        成就後，被告丙○○、乙○○始負匯款義務，足見當事
        人之真意，實係以上開方式實現原告對諺霖實業公司之
        債權。是原告上開解釋，顯係曲解契約文義，並置當事
        人之真意於不顧。
      3.系爭協議書既係以移轉債權為標的，則於債權人將債權
        移轉至相對人時，其債務即已履行完畢。查原告購買上
        開回饋金，乃欲投資諺霖實業公司所辦「萬家樂特惠專
        案」，其於簽訂系爭協議書後，即以自被告丙○○、乙○○處所購得之回饋金，併同其所簽發票號UA0000000
        、JAC0000000、UAC0000000等支票，向諺霖實業公司辦
        理萬家樂特惠專案投資事宜，有購買單為證（本院卷第
        30頁），核與其於鈞院97年3 月7 日庭期時陳稱其於簽
        訂協議書後有繳交續期繳款等語（本院卷第244 、247
        頁）相符，倘被告丙○○、乙○○無回饋金債權，原告
        焉能據以參加萬家樂特惠專案？且被告丙○○、乙○○
        於協議成立當時確實擁有回饋金權利乙節，有客戶資料
        修改作業表、客戶表及本系統自動更新同帳戶人電腦報
        表（本院卷第66至69、73頁）為證，而該表所示名義人
        雖為蕭百宏、蕭茂演、蕭劉瓊有、蕭敏淑、蕭勝宏，然
        因康普公司係先於93年10月間成立諺霖保險經紀人公司
        （下稱諺霖保險公司），再於同年11月設立諺霖實業公
        司，當時因公司要求須搭配保險方能繼續享有回饋金債
        權，而被告丙○○、乙○○及部分投資人不願配合此一
        措施，又不願其先前已投資金錢蒙受損失，乃借用有搭
        配購買保險之會員名義，以達保有回饋金債權之目的，
        而成為該會員之下線，原告既自93年4 月起即參加康普
        公司成為會員，對康普及諺霖實業公司非法吸金投資模
        式亦應知之甚稔。從而，被告丙○○、乙○○於系爭協
        議書簽訂當時，對諺霖實業公司既有回饋金債權存在，
        並已讓與原告，原告始得於簽約後參加萬家樂特惠專案
        ，足見該2 人確已履行債務。至原告雖依民法第294 條
        第1 項第2 款，主張系爭回饋金債權不得讓與云云，然
        由諺霖實業公司登錄之明細表（本院卷第132 頁）說明
        欄載有「保留款餘額轉讓給312 吳英瑜」、「應繳（合
        約轉讓給吳英瑜」，可知回饋金債權並無不得轉讓之限
        制，且當時參與萬家樂特惠專案之投資人相互讓與回饋
        金債權亦屢見不鮮，原告主張有禁止轉讓之限制，與事
        實不符。
      4.系爭協議書簽訂時，諺霖實業公司仍正常運作，得標金
        也正常發放，自無給付不能之問題，其後該公司雖營運
        困難致無從履行其義務，但依民法第225 條，原告也只
        能請求被告將其對諺霖實業公司之損害賠償債權讓與伊
        ，且依民法第352 條，被告丙○○、乙○○亦不擔保諺
        霖實業公司之支付能力。另被告丙○○、乙○○既係在
        諺霖實業公司發生營運困難致無從履行其義務之前，即
        已履行讓與回饋金債權予原告之義務，依民法第373 條
        ，此不利益應由原告負擔，與被告丙○○、乙○○無涉
        ，且依最高法院77年度台上字第1220判決要旨，民法第
        373 條既為第266 條之特別規定，則原告依據民法第26
        6 條第2 項，請求被告丙○○、乙○○分別返還其不當
        得利款847,200 元及66萬元，即屬無據。
      5.原告雖另主張類推適用民法第350 條，但不知其類推適
        用之論理為何，且民法第350 條並非實體法上之請求權
        基礎，亦非程序法上之訴訟標的，故其此項主張於法亦
        有未洽。
    (二)關於民法第184 條第1 項前段、第185 條部分部分：
      1.原告依侵權行為之法律關係，訴請被告甲○○應分別與
        被告丙○○、乙○○連帶負損害賠償責任，本應先就被
        告有何故意或過失而不法侵害其權利等事實，負舉證責
        任，且相較於原告，被告僅係諺霖實業公司之投資人，
        並無資訊上之優勢地位，自不能背離法令徒使被告負擔
        較重之舉證責任。
      2.原告追加被告甲○○為被告，無非係因系爭協議書與被
        告丙○○、乙○○所提讓渡書所載地址相同，進而推論
        被告甲○○難謂不知被告丙○○、乙○○無舊回饋金之
        事實，故認被告甲○○應分別與被告丙○○、乙○○連
        帶負損害賠償責任。然而，協議書上並未記載「臺中縣
        潭子鄉○○○街35號4 樓」字樣，被告甲○○亦否認有
        何侵害原告權利之不法行為，此等事實即應由原告負責
        舉證。
    (三)爰聲明：
      1.原告之訴及其假執行之聲請均駁回。
      2.如受不利益之判決，被告等願供擔保，請准宣告免予假
        執行。
三、本件被告對於原告主張前揭簽訂2 份協議書及交付4 張支票
    予被告甲○○，甲○○再分別轉交被告丙○○、乙○○，且
    該4 張支票均已兌現等事實固無爭執，惟仍以前詞置辯，是
    本件爭點厥為：(一)原證一協議書屬於何種契約？被告主張原
    告係以4 、5 折之價格分別向被告丙○○、乙○○購買「回
    饋金」，屬於債權讓與行為，是否可採？若是，則康普公司
    、諺霖公司與會員間有無不得轉讓回饋金債權之特別約定？
    (二)諺霖公司於該2 契約簽訂後宣布解散，無法匯款給被告，
    致被告依約匯應得款給原告之條件確定無法成就，是否屬於
    給付不能？若是，則此項風險應由何人負擔？亦即應如何適
    用民法第225 條、第266 條？及本件有無民法第373 條之適
    用？(三)被告3 人是否應負共同侵權行為之損害賠償責任？茲
    分述如下：
    (一)原證一協議書屬於何種契約？被告主張原告係以4 、5 折
      之價格分別向被告丙○○、乙○○購買「回饋金」，屬於
      債權讓與行為，是否可採？若是，則康普公司、諺霖公司
      與會員間有無不得轉讓回饋金債權之特別約定？
      1.按意思表示之解釋，應通觀全文，並斟酌立約當時之情
        形，以期不失立約人之真意，並應以當時之事實及其他
        一切證據資料為其判斷之標準，不能拘泥字面或截取書
        據中一二語，任意推解致失真意（最高法院18 年 上字
        第1727號判例、19年上字第28號判例參照）。系爭2 份
        協議書內容均略為：甲方（即原告）以乙方（即被告
        丙○○、乙○○）名義購買某期某份將其帶出舊回饋金
        ；乙方將舊回饋金以～％售予甲方；甲方負責繳交
        續期繳款，乙方同只要要公司正常運作，甲方正常繳交
        續期繳款，乙方於公司匯款的隔日匯給甲方應得款；
        甲方支付乙方支票之到期日及金額；甲方應負責管理
        費及讓渡手續費。其契約性質如何？攸關法律適用之依
        據，應參酌前揭判例意旨定之。
      2.查康普公司於91年7 月1 日設立後，即假藉多層次傳銷
        方式，對不特定人收受資金，其吸金方式略為：以多層
        次傳銷方式對外召募會員，每位會員（無論參加幾份）
        都有1 個編號，每投資1 個單位需繳18,800元，其中10
        ,800 元 為購買產品費用，先兌換成1 萬點（後曾降為
        5 千點），再可按康普公司所定各產品點數選購所要之
        產品組合，其餘8 千元則為「福利公積金（亦稱互助金
        ）」，存於聯名帳戶，每1 投資單位自投資日之次月起
        ，每月1 期，每期可領回約定之紅利，滿13期後即可領
        回38,000元之「回饋金」（即投資18,800元後，第14個
        月可領38,000元，相當於年息約95％之紅利），而取得
        類如存款之地位。迨93年8 月19日諺霖保險公司設立後
        ，復推出類似投資方案，但購買產品費用降為6,800 元
        ，其餘12,000元改化名目為保險理財帳戶，繼續對外吸
        金。嗣因康普公司無力繼續支付高額回饋金、各項獎金
        及分紅，乃於93年11月間結束康普公司及聯名帳戶，同
        時成立諺霖實業公司，除概括承受康普公司之債權債務
        外，並於94年1 月設置詳霖互助會（期數仍繼續計算至
        推行後述萬家樂專案前為止，而進行至第45期），限之
        前之舊會員始可參加，每會員月繳8,400 元（或8,200
        元），每組25會，公司各佔1 會，每月1 期，每期得標
        者可領取公司規定之金額（第1 期得標者領回1 萬元，
        第2 期得標者領回2 萬元，依此類推，至第25期可領25
        萬元）。迨94年6 月30日又推出萬家樂特惠專案，除得
        僅繳交半數現金，另1 半以應領未領之回饋金扣抵（即
        所謂以新錢帶舊錢）外，其餘進行方式同前等情，業經
        原告具狀主張，被告對此亦無爭執，臺灣臺中地方法院
        95年度重訴字第3286號刑事判決亦同此認定，堪信真實
        。經參酌前開康普公司、諺霖實業公司之吸金方式及沿
        革、系爭第1 份協議書記載「甲方（即原告）將A-2028
        -1第6 期24份於95年4 月份起過給乙方（即被告丙○○
        ）」、起訴狀記載「原告為求於公司所投資之金額得以
        逐期領回，遂不得不再加入該公司所成立之詳霖互助聯
        誼會」及原告於本院97年3 月7 日準備期日自陳：「（
        A-2028-1第6 期24份是何意？）24份代表要繳24次，第
        6 期代表我已經繳前5 期」「（為何要將A-2028-1第6
        期24份過給乙方？）因為公司有規定一半用回饋金，一
        半用現金，我擔心後來會不會有回饋金不夠的問題，所
        以過到乙方」「（為何95年3 月10日要以乙方名義購買
        11期24份？）我是想增加投資，11期24份表示我應該要
        繳2 年，繳到何時我忘記了」「（為何95年4 月4 日要
        以乙方名義購買13期24份？）我是要增加投資」等語（
        本院卷第243 、246 頁）等語，可知原告之所以與被告
        丙○○、乙○○簽訂系爭協議書，其目的除欲將其原已
        投資但未變現取回之回饋金數額收回外，並欲藉此增加
        投資、獲取更多之利益。
      3.承前，原告係因其名下並無足夠之回饋金點數來支付萬
        家樂特惠專案後續各期應繳之回饋金點數，乃與被告丙○○、乙○○簽訂系爭協議書，由原告負責繳交續期繳
        款（指現金部分），被告丙○○、乙○○負責將應繳之
        回饋金點數存入其帳戶備抵，只要原告按期繳交續期繳
        款，諺霖實業公司亦正常運作，則被告丙○○、乙○○
        將於諺霖實業公司匯入得標金之翌日，以電匯方式，給
        付原告應得款項。原告既有支付價金之行為，被告丙○○、乙○○復須將應繳之回饋金點數存入其帳戶備抵，
        即具有「買賣」的性質。又原告借用被告丙○○、乙○○之名義來參與萬家樂特惠專案，亦具有「借名」之性
        質。另被告丙○○、乙○○將於諺霖實業公司匯入得標
        金之翌日，既須電匯應得款項予原告，則有「委任」之
        性質。換言之，經本院通觀協議書全文，並審酌立約當
        時之事實背景等證據資料後，系爭協議書實係兼有買賣
        、借名及委託之混合契約。
      4.就其中買賣契約部分，原告係以面額為347,000 元、50
        萬元、33萬元及33萬元之支票，分別向被告丙○○、乙○○購買2,118,000 元及1,320,000 元之回饋金點數，
        其買賣標的之性質為財產權，但又非物權、準物權或無
        體財產權，而應屬「債權」性質，亦即被告丙○○、乙○○係將其依所持回饋金點數所得對諺霖實業公司行使
        之債權（亦即得以回饋金點數來支付、扣抵參加萬家樂
        特惠專案所應繳之會款的權利）讓與原告，而屬債權之
        買賣，但因該協議書兼有借名及委任契約性質，故被告
        丙○○、乙○○依約僅須按月將協議書所約定之回饋金
        點數訂存入其帳戶備抵，即已完成履行義務，無庸另按
        民法第297 條通知債務人（按即諺霖實業公司），亦無
        庸將該債權實際讓與原告，此由該協議書僅約定被告丙○○、乙○○將於諺霖實業公司匯入得標金之翌日，以
        電匯方式，給付原告應得款項，而未約定任何原告與諺
        霖實業公司間直接之權利義務關係即明。是原告主張因
        其無法直接向諺霖實業公司行使權利，自與債權讓予之
        要件不符云云，應屬無據。至原告雖另依民法第294 條
        第1 項第2 款，主張系爭回饋金債權不得讓與云云，然
        就此利己積極事實，應由其負責舉證。原告固依系爭協
        議書記載：「甲方（即原告）將A-2028-1第6 期24份於
        95年4 月份起過戶給乙方（即被告丙○○）及3 月10日
        以乙方名義購買11期24份將共帶出舊回饋金2,118,000
        」「甲方（即原告）於4 月4 日以乙方（即被告乙○○
        ）名義購買13期24份（因1 人能買12份，所以用2 人買
        ）將共帶出舊回饋金1,320,000 」，推論回饋金折抵會
        款之權利係專屬於舊會員個人，無法將折抵權利讓與其
        他人，否則大可以原告自己名義參與萬家樂合會，何須
        以乙方名義為之云云，但原告當初為何要以乙方（即被
        告丙○○、乙○○）名義參加萬家樂特惠專案，而不以
        自己名義繼續參加，其可能原因非僅一端，非如其所推
        論之單一原因，且其既將A-2028-1第6 期24份過戶給丙○○，足見該帳戶亦有剩餘之回饋金點數可供扣抵，此
        由起訴狀記載「原告為求於公司所投資之金額得以逐期
        領回，遂不得不再加入該公司所成立之詳霖互助聯誼會
        」即明，豈容原告事後反稱：諺霖實業公司實際上與舊
        會員間並無不得讓與之特約云云之理，復參酌被告所提
        諺霖實業公司登錄之明細表（本院卷第132 頁）說明欄
        載有「保留款餘額轉讓給312 吳英瑜」、「應繳（合約
        轉讓給吳英瑜」，益徵確無不得轉讓之特約，故原告前
        揭主張，難認已盡舉證責任，故無可採。
      5.關於被告丙○○、乙○○主張：其已按月將協議書所約
        定之回饋金點數訂存入其帳戶備抵，而已完成履行義務
        乙節，雖為原告所否認，並請求被告丙○○、乙○○提
        出其有辦妥或參與第6 期24份、11期24份及13期24份之
        詳霖互助聯誼會合會簿，以證明渠等已依協議書履行之
        事實。然查原告與被告丙○○、乙○○簽訂系爭2 份協
        議書後，確曾按月繳付其應繳之現金部分乙事，業據原
        告自陳：「（原告於簽訂前揭協議書後，有無繳交續期
        繳款？其繳款情形是否如原證一第一頁之各期應繳金額
        ？繳給何人？何時開始繳？繳至何時）有，我都開支票
        給甲○○，但她都沒有給我收據或會款簿，我有問她，
        她都說要我相信她，我繳了四、五、六月，就是按照該
        表的金額繳」「（原告於簽訂前揭協議書後，有無繳交
        續期繳款？其繳款情形是否如原證一第二頁之各期應繳
        金額？繳給何人？何時開始繳？繳至何時？）該繳的我
        都有繳，只是我不知道是乙○○，我都是按照明細表去
        繳」等語（本院卷第244 、246 、247 頁），另由被告
        甲○○陳稱；「無論是剛開始要買11期24份的那次或是
        續期繳款，都是原告跟我一起去公司櫃台辦理，都是我
        當場填申購單及續期繳款單，原告當場開支票，一起到
        櫃台去交給柯忠瑞」等語（本院卷第244 頁）後，旋告
        旋稱：「我不認識柯忠瑞，我把支票交給甲○○，甲○○把支票交給柯忠瑞，也不給我收據，甲○○寫什麼我
        不知道，我有問甲○○他是誰，甲○○叫我不要問，只
        叫我相信她，我也不知那個人是否是柯忠瑞，我只有第
        一次有去，之後都是甲○○到我家收款，我的支票簿存
        根聯也有寫甲○○代」等語（本院卷第244 頁），可知
        原告確曾與被告甲○○一同前往諺霖實業公司櫃臺辦理
        參加萬家樂特惠專案之申請手續，此並有被告所提出之
        被證三購買申請書在卷可參（本院卷第30至31頁），堪
        信原告應已完成參加萬家樂特惠專案之申請手續。至原
        告雖主張其「不知」如何確認備抵之「回饋金」也有入
        帳云云，但以其自稱：「公司有規定一半用回饋金，一
        半用現金」（本院卷第243 頁），可知參與萬家樂特惠
        專案者，得以半數回饋金充抵現金，此亦為該專案與詳
        霖互助會原投資方案不同之處，倘無足額回饋金點數備
        抵，以諺霖實業公司立場，應會要求投資者繳清同額現
        金，然實際上既無任何證據證明諺霖實業公司曾要求原
        告或被告繳清同額現金，參以被告丙○○、乙○○業已
        提出客戶資料修改作業表、客戶表及本系統自動更新同
        帳戶人電腦報表（本院卷第66至69、73頁）佐證其確有
        足額回饋金權利可供使用，應足證明被告丙○○、乙○○主張：其已按月將協議書所約定之回饋金點數訂存入
        其帳戶備抵等語屬實。另原告雖主張：「（原告繳交各
        期應繳金額後，曾否領回得標金？）我完全沒有領到錢
        」云云（本院卷第245 、246 頁），但以系爭協議書所
        載各期應繳及領回金額，對照被告甲○○說明稱：「3
        期5 筆是折抵回饋金，2 期3 筆是標金，原告每期領得
        的得標金就用來折抵當期應繳現金，原告既然有繳3 次
        錢，代表她有領3 次得標金，原告包括乙○○那邊一共
        繳了3 期，丙○○部分繳4 筆，乙○○部分繳1 筆，標
        金部分原告所領的3 筆得標金都是丙○○部分，乙○○
        部分本來應該是7 月要領得標金，但因為公司沒有發，
        所以未領」等語（本院卷第246 頁），可知依該協議書
        之約定，每期領得的得標金確係用以折抵當期應繳現金
        ，原告既自陳其自93年4 月即加入康普公司成為會員，
        於簽約前復持有A-2028-1第6 期24份之回饋金點數，則
        其對此投資獲利及回饋金點數之折抵計算，當應十分熟
        稔，要難僅以「不知」2 字帶過。次就原告主張被告丙○○、乙○○應提出其有辦妥或參與第6 期24份、11期
        24 份 及13期24份之詳霖互助聯誼會合會簿云云，被告
        業已具體說明其目前並未持有該合會簿之理由，衡情尚
        屬合理，且被告丙○○、乙○○已依約履行其契約義務
        乙節，業經認定如前，自無再令其提出前揭合會簿之必
        要。倘原告係欲主張被告丙○○、乙○○收受前揭4 張
        支票後，即將款項收為己有，但未依約借名給原告以參
        加萬家樂特惠專案，則就此變態積極事實，應由原告負
        舉證責任，附此說明。
    (二)諺霖公司於該2 契約簽訂後宣布解散，無法匯款給被告，
      致被告依約匯應得款給原告之條件確定無法成就，是否屬
      於給付不能？若是，則此項風險應由何人負擔？亦即應如
      何適用民法第225 條、第266 條？及本件有無民法第373
      條之適用？
      1.查諺霖實業公司於95年7 月2 日即無預警、片面宣布全
        部會員所持有之公司回饋金均歸零不予計算，業經原告
        具狀主張，被告對此亦無爭執，臺灣臺中地方法院95年
        度重訴字第3286號刑事判決亦同此認定，堪信真實。從
        而，系爭協議書所定「諺霖實業公司正常運作」「諺霖
        實業公司電匯得標金至被告丙○○、乙○○帳戶」之條
        件，既已確定無法成就，則被告丙○○、乙○○依約所
        負之給付義務，當已嗣後給付不能，且其給付不能之原
        因，係不可歸責於雙方當事人。
      2.按因不可歸責於債務人之事由，致給付不能者，債務人
        免給付義務。債務人因前項給付不能之事由，對第三人
        有損害賠償請求權者，債權人得向債務人請求讓與其損
        害賠償請求權，或交付其所受領之賠償物；因不可歸責
        於雙方當事人之事由，致一方之給付全部不能者，他方
        免為對待給付之義務；如僅一部不能者，應按其比例減
        少對待給付。前項情形，已為全部或一部之對待給付者
        ，得依關於不當得利之規定，請求返還，民法第225 條
        、第266 條定有明文。其中第266 條第2 項所定「依不
        當得利之規定」，學說上有認係指依不當得利的構成要
        件及法律效果（法律要件的準用），亦有認為係依不當
        得利的法律效果，關鍵問題在於因不可歸責於雙方當事
        人之事由致給付不能時，債之關係是否消滅。按所謂債
        之關係，有廣狹之別，狹義債之關係係指出賣人得向買
        受人請求支付價金的個別給付關係，廣義債之關係係指
        買賣契約整個法律關係而言。因不可歸責於雙方當事人
        之事由致給付不能者，買賣契約整個債之關係並未消滅
        ，買受人仍得向債務人請求讓與其損害賠償請求權，或
        交付其所領之賠償物（民法第226 條第2 項），其消滅
        者，係請求支付價金的個別債權。準此以言，上述2 說
        ，以後說（法律效果準用）較為可採（見王澤鑑教授著
        ，債法原理，第2 冊，2003年2 月版，第296 、297 頁
        ）。本件被告丙○○、乙○○依約所負之給付義務既已
        嗣後給付不能，且其給付不能之原因，係不可歸責於雙
        方當事人，依據前揭說明，僅被告丙○○、乙○○請求
        原告支付價金的個別債權消滅而已，該協議書所定整個
        債之關係仍然存在，是被告受領原告所交付之4 張支票
        ，仍有法律上之原因，原告僅能請求被告丙○○、乙○○讓與其損害賠償請求權，或交付其所領之賠償物（民
        法第226 條第2 項）。換言之，原告依據民法第266 條
        第2 項，請求被告丙○○、乙○○分別返還其不當得利
        款847,200 元及66萬元，即屬無據。
      3.原告雖另主張：其於簽訂系爭協議書時，因被告甲○○
        從未提示相關資料證明，故無從知悉該2 人之回饋金權
        利是否存在，按類推適用民法第350 條之結果，被告丙○○、乙○○應擔保上開權利之存在，並對渠等對康普
        公司或諺霖實業公司分別有領取2,118,000 元及1,320,
        00 0元之回饋金權利，負舉證責任云云，然按民法第35
        0 條乃規定：「債權或其他權利之出賣人，應擔保其權
        利確係存在。有價證券之出賣人，並應擔保其證券未因
        公示催告而宣示無效」，本件原告與被告丙○○、乙○○簽訂系爭協議書時，諺霖實業公司既仍正常運作，且
        原告亦曾與被告甲○○同往該公司辦理參加萬家樂特惠
        專案之申請手續，足見作為契約標的之回饋金債權於當
        時確仍存在，至於債務人有無支付能力，同法第352 條
        則已明定：「債權之出賣人，對於債務人之支付能力，
        除契約另有訂定外，不負擔保責任，出賣人就債務人之
        支付能力，負擔保責任者，推定其擔保債權移轉時債務
        人之支付能力」，由系爭協議書約定以「諺霖實業公司
        正常運作」為前提條件，亦可知兩造均已對該公司之存
        在及投資經營之風險，有相當之認識，且被告丙○○、
        乙○○亦未與原告約定保證諺霖實業公司確有支付能力
        ，自難僅因嗣後諺霖實業公司片面宣布回饋金歸零及倒
        閉之事實，逕謂被告丙○○、乙○○應承擔此項風險。
        此外，原告亦未說明何以必須類推適用民法第350 條，
        及其類推適用之論理基礎，故其前揭主張，尚難遽予採
        信。
      4.最高法院77年度台上字第1220號判決要旨固謂：「民法
        第373 條所稱之危險負擔，除契約另有訂定外，概自標
        的物交付時起，移轉於買受人，至買受人已否取得物之
        所有權，在所不問。又民法第373 條係同法第266 條之
        特別規定。故物之買賣，除契約另有訂定外，標的物苟
        已交付，雖所有權尚未移轉，其危險亦由買受人負擔，
        而無民法第266 條規定之適用」，然民法第373 條乃針
        對「物」之買賣所為規定，與前段第350 、352 條係針
        對「債權」之買賣所為規定者異，故該判決要旨於本件
        有無適用餘地，容有疑問，但因與本件認定之結果不生
        影響，爰不再予推論，附此說明。
    (三)被告3 人是否應負共同侵權行為之損害賠償責任？
      1.原告主張：被告2 人既明知其名下並無回饋金權利存在
        ，竟透過被告甲○○向原告偽稱有回饋金可以出賣，致
        使原告誤信為真，分別給付被告丙○○、乙○○847,20
        0 元及66萬元，權利上受有影響，又被告甲○○乃分別
        代理被告丙○○、乙○○與原告洽談並簽約之人，且被
        證一讓渡書（本院卷第27頁）上丙○○地址與甲○○住
        處地址同為臺中縣潭子鄉○○○街35號4 樓，顯見被告
        甲○○非僅單純代理丙○○、乙○○而已，難謂其不知
        被告丙○○、乙○○無舊回饋金之事實，自應分別與被
        告丙○○、乙○○連帶負共同侵權行為之損害賠償責任
        云云，依民事訴訟法第277 條，應就被告3 人主觀上有
        故意、過失，客觀上有不法侵害行為、侵害原告權利及
        其間具有相當因果關係等要件事實，負舉證責任，合先
        敘明。
      2.查系爭協議書乃兼有買賣、借名及委託之混合契約，被
        告丙○○、乙○○依約僅須按月將協議書所約定之回饋
        金點數訂存入其帳戶備抵，即已完成履行義務，實際上
        ，渠2 人亦已依約履行義務等情，業經認定如前，由其
        簽約及履約過程觀之，並不具任何不法性。原告雖主張
        ：被告丙○○、乙○○明知其名下並無回饋金權利存在
        ，竟透過被告甲○○向原告偽稱有回饋金可以出賣，致
        使原告誤信為真云云，但由系爭協議書之內容，並無被
        告3 人曾擔保被告丙○○、乙○○名下確有回饋金之文
        義，亦未約明係以渠名下之回饋金為買賣標的，嗣被告
        丙○○、乙○○亦已依約存入協議書所訂應繳之回饋金
        點數至其帳戶，則縱被告丙○○於簽約當時並無足額之
        回饋金、被告乙○○於簽約當時名下亦無任何回饋金，
        仍難認其與原告簽約所為屬於不法侵權行為，故原告依
        據民法第184 條第1 項前段、第185 條請求被告甲○○
        應分別與被告丙○○、乙○○連帶負共同侵權行為之損
        害賠償責任，核屬無據。
四、綜上所述，原告依據民法第184 條第1 項前段、第185 條、
    第266 條第2 項，請求被告甲○○應分別與被告丙○○、乙○○連帶原告847,200 元、66萬元，及均自起訴狀繕本最後
    送達被告之翌日起至清償日止，按週年利率百分之5 計算之
    利息，為無理由，應予駁回。其本訴既經駁回，則其假執行
    之聲請亦失所附麗，爰併駁回之。
五、被告雖另聲請以蕭茂演、林其榛、柯忠瑞、卓美燕、戴竹蓮
    、蕭百宏、吳永升及林愷翔為證人，但經審酌其待證事實，
    縱其所證與待證事實相符，仍不影響本件認定之結論，自無
    請渠作證之必要。本件事實已臻明確，兩造所為其他主張及
    抗辯，經審酌均與本件認定結果不生影響，爰不再予論述。
據上論結，爰依民事訴訟法第78條，判決如主文。
中    華    民    國    97    年    4     月    15    日
                  民事第二庭?審判長法  官  蕭胤瑮
                  ?????????法?官?黃信樺
                  ?????????法?官?楊明佳
以上正本係照原本作成。
如對本判決上訴，須於判決送達後20日內向本院提出上訴狀。
中    華    民    國    97    年    4     月    15    日
????                            書記官  楊璧華


司法院資訊處製作；財團法人民間司法改革基金會備份。
